【裁判字號】    97,訴,2663
【裁判日期】    980930
【裁判案由】    返還價金
【裁判全文】
臺灣板橋地方法院民事判決              97年度訴字第2663號
原      告  丁○○
訴訟代理人  陳雅珍律師
被      告  乙○○
訴訟代理人  陳建勳律師
            張弘明律師
上列當事人間請求減少買賣價金事件，經本院於民國98年9 月1
日言詞辯論終結，判決如下：
    主  文
被告應給付原告新臺幣柒拾肆萬零貳拾元，及自民國九十八年三
月四日起至清償日止，按年息百分之五計算之利息。
原告其餘之訴駁回。
訴訟費用由被告負擔百分之七十四，餘由原告負擔。
本判決第一項於原告以新臺幣貳拾伍萬元為被告供擔保後，得假
執行；但被告如以新臺幣柒拾肆萬零貳拾元為原告預供擔保，得
免為假執行。
原告其餘假執行之聲請駁回。
    事實及理由
一、原告主張：
  (一)兩造於民國97年3 月12日經由訴外人住商不動產蘆洲光華加
    盟店即群英會不動產經紀有限公司（下稱群英會公司）之仲
    介簽訂不動產買賣合約書（下稱系爭契約），由原告以總價
    新臺幣（下同）815 萬元向被告購買坐落臺北縣蘆洲市○○
    段829 、829-4 地號、權利範圍10,000分之84之土地暨其上
    同段第3272號建號即門牌號碼臺北縣蘆洲市○○○路136 號
    12 樓 建物（下稱系爭房地），嗣於同年4 月3 日辦理所有
    權移轉登記於原告指定之人即原告之妻紀淑薰名下。其後於
    97年8 月間，經原告調閱系爭土地登記簿謄本，始知系爭建
    物所坐落之蘆洲市○○段829-4 地號土地為捷運系統工程穿
    越地，惟原告於購屋之初，被告及群英會公司全然未告知此
    情，且簽約之際，亦僅提供上開829 地號之土地謄本附於系
    爭契約書，且故意不將上開829-4 地號土地謄本或相關資訊
    提供原告閱覽，被告並早於93年4 月30日即已領取臺北市政
    府捷運工程局核發之補償費539,016 元。而系爭房屋坐落之
    土地為捷運系統穿越地，在使用上有受捷運營運之噪音、震
    動等干擾，將降低購買者意願，致減損交易價格，故系爭房
    屋坐落之土地為捷運系統穿越地，自屬出賣人應明確告知買
    受人之重要事項，且系爭房地經現代地政不動產估價師事務
    所鑑定結果，亦認系爭房屋因坐落捷運系統蘆洲線工程地下
    穿越範圍，致減損交易價格。
  (二)依本件買賣契約第5 條擔保責任第1 項約定：「乙方保證產
    權清楚，無他人主張所有權、優先承買權、使用權、界址糾
    紛、占有或強制執行等權利致買賣標的有給付不能或給付不
    完全之情事。」從而，本件被告於契約簽訂時故意隱匿系爭
    房屋所坐落之829-4 地號土地為捷運系統穿越地，亦未將基
    地有捷運系統穿越之事實記載於契約，顯然已構成因買賣標
    的物有瑕疵致其價值有所減損，原告自得依民法第359 條規
    定請求減少價金100 萬元及法定遲延利息。又系爭房地因捷
    運系統穿越，致交易價值減損，因原告行使減少價金請求權
    ，使被告受領該部分價金之法律上原因即不復存在而應返還
    ，另依民法第179 條、第182 條第2 項之規定，請求被告返
    還100 萬元及法定遲延利息。
  (三)聲明：1.被告應給付原告100 萬元及自起訴狀繕本送達之翌
    日即98年3 月4 日起至清償日止，按年息百分之5 計算之利
    息。2.原告願以現金或等值之有價證券供擔保，請准予假執
    行。
二、被告則以：
  (一)被告於97年1 月30日委託住商不動產永和雙和加盟店都營不
    動產仲介經紀有限公司（下簡稱住商都營公司）代為銷售系
    爭房地時，即已告知該公司系爭房地地下有捷運系統工程穿
    越之事實，且住商都營公司當日向三重地政事務所申請列印
    系爭829-4 號土地登記謄本，其他登記事項欄明顯記載：「
    分割自829 號捷運系統工程穿越地，依臺北市政府捷運工程
    局93年4 月1 日北市捷權字第09330812200 號函辦理」，嗣
    住商都營公司將系爭房地轉由群英會公司辦理，群英會公司
    受託仲介系爭房地後，即於97年2 月20日製作乙份內含有住
    商都營公司於97年1 月30日申領列印之系爭房地謄本之不動
    產說明書，群英會公司仲介人員丙○○於仲介銷售時，除將
    包含829-4 地號土地登記謄本等完整資料之不動產說明書交
    予原告閱覽外，並由店長季凱向原告說明捷運工程穿越系爭
    土地情況，原告並於審閱全份不動產說明書後，簽立斡旋契
    約，委託群英會公司向被告議價，此經證人丙○○證述明確
    ，嗣兩造於97年3 月12日簽訂系爭契約，將系爭房地以總價
    815 萬元售予原告，並於同年4 月3 日辦妥所有權移轉登記
    於原告指定之人即紀淑薰，並已將系爭房地交付原告使用，
    則原告主張仲介人員未告知有捷運系統工程穿越，亦未提供
    系爭829-4 號土地登記謄本予原告云云，不足採信。
  (二)兩造於97年3 月12日簽訂系爭契約時，承辦代書甲○○亦提
    出地籍圖予原告，同時向原告解釋因系爭房屋之基地下方有
    捷運穿越，故將原829 地號土地中捷運系統工程穿越之部份
    分割出來，新編為829-4 地號，原829 地號土地範圍、面積
    則相對縮減等情，並再次提出不動產說明書予兩造審閱，由
    兩造詳細審閱不動產說明書內容及全份資料，簽名用印後，
    始簽立系爭契約，此亦經證人甲○○作證屬實。而系爭829-
    4 地號土地登記謄本上已清楚載明「捷運系統工程穿越」等
    語，是原告確於簽訂系爭契約前即已知悉捷運系統工程穿越
    土地乙情，則縱認該「捷運穿越」之事實為「物之瑕疵」(
    此為假設)， 惟依民法第355 條第1 項之規定，此擔保責任
    亦免除。
  (三)如原告不知系爭829-4 地號土地為捷運穿越地乙情，原告有
    重大過失：
  1.原告既不否認於本件不動產說明書之目錄上簽名蓋章，且不
    動產說明書目錄頁第5 條第2 項記載：「本人已詳細審閱不
    動產說明書內容及附件資料」，足堪認為原告已有充分機會
    仔細審閱瞭解不動產說明書之內容及全部文件。而本件不動
    產說明書內既附有系爭829-4 地號土地之謄本，謄本上復登
    載有「分割自829 地號，捷運系統工程穿越」等文句。則原
    告縱然未見及此（此為假設，事實不然），致其主觀上不知
    系爭房屋之基地829-4 地號土地屬「捷運系統工程穿越地」
    而買受，亦屬「因重大過失而不知」，依民法第355 條第2
    項前段規定，出賣人之擔保責任亦已免除。
  2.況縱使真如原告所言於簽訂買賣契約前未閱到系爭829-4 地
    號土地登記謄本（此乃假設，實則不然），僅閱到829 地號
    土地登記謄本、3248建號之建物謄本及地籍圖而已。惟原告
    既自承於簽約前看過829 地號之土地謄本、3248建號之建物
    謄本，建物謄本上復登載建物坐落土地包括829 、829- 4地
    號，則一般人閱後，應會再查閱該增加之829-4 地號之土地
    謄本，以查核該筆土地之產權性質、歸屬及限制等重要交易
    資訊，方符常理。又關於土地登記，乃公示事項，可向主管
    地政機關申領、閱覽謄本以獲取訊息。詎原告對此可輕易獲
    取之重要交易資訊，竟未積極探知，致不知829-4 地號為「
    捷運系統工程穿越」乙情，亦屬「因重大過失而不知」，則
    被告本於出賣人之擔保責任業已免除，原告提起本件訴訟請
    求被告給付或返還100萬元及其利息，顯無理由。
  (四)聲明：1.原告之訴及假執行之聲請均駁回。2.如受不利益判
    決願供擔保請准宣告免為假執行。
三、兩造於審理程序中爭執及不爭執事項：
  (一)不爭執之事項：
  1.兩造於97年3 月12日經由群英會公司之仲介簽訂系爭不動產
    買賣合約書，由原告以總價815 萬元向被告購買坐落臺北縣
    蘆洲市○○段829 、829-4 地號、權利範圍10,000分之84之
    土地暨其上同段第3272號建號即門牌號碼臺北縣蘆洲市○○
    ○路136 號12樓建物，嗣於同年4 月3 日辦理所有權移轉登
    記於原告指定之人即原告之妻紀淑薰名下（見本院卷第13至
    18頁不動產買賣合約書影本、第18-1至27頁土地及建物所有
    權狀、土地及建物登記謄本等影本）。
  2.系爭房屋所坐落之臺北縣蘆洲市○○段829-4 地號土地為捷
    運系統工程穿越地，此事實已於93年4 月7 日登載於系爭82
    9-4 地號土地之土地謄本（見本院卷第21頁土地登記謄本影
    本）。
  3.原告之本件不動產買賣合約書原本，並未附系爭829-4 地號
    土地之土地登記謄本（見本院卷第193 頁反面言詞辯論筆錄
    、第218 至232 頁原告之不動產買賣合約書影本）。
  (二)爭執之事項：
  1.被告是否應就系爭房地對原告負物之瑕疵擔保責任？原告請
    求減少價金是否有理由？得請求減少之金額若干？
  (1)原告於系爭契約成立時，是否知系爭房屋所坐落之系爭829-
    4 地號土地為捷運系統穿越地？
  (2)原告不知系爭829-4 地號土地為捷運系統穿越地，有無重大
    過失？
  2.原告依民法第179 條、第182 條第2 項規定請求被告返還不
    當得利，有無理由？得請求返還之金額若干？
五、本院之判斷：
  (一)本件原告主張兩造於97年3 月12日經由群英會公司之仲介簽
    訂系爭不動產買賣合約書，由原告以總價815 萬元向被告購
    買坐落臺北縣蘆洲市○○段829 、829-4 地號、權利範圍10
    ,000 分 之84之土地暨其上同段第3272號建號即門牌號碼臺
    北縣蘆洲市○○○路136 號12樓建物，嗣於同年4 月3 日辦
    理所有權移轉登記於原告指定之人即原告之妻紀淑薰名下；
    系爭房屋所坐落之臺北縣蘆洲市○○段829-4 地號土地為捷
    運系統工程穿越地等情，有系爭不動產買賣合約書、土地及
    建物所有權狀、土地及建物登記謄本等件影本附卷可稽（見
    本院卷第13至18頁、第18-1至27頁），且為兩造所不爭執，
    堪信屬實。至原告主張依民法第359 條規定，被告應就物之
    瑕疵負擔保責任，並請求減少價金等情，為被告以前詞所否
    認。經查：
  (二)被告是否應就系爭房地對原告負物之瑕疵擔保責任？
  1.按物之出賣人，對於買受人應擔保其物移轉於買受人時，無
    滅失或減少其價值之瑕疵；買賣因物有瑕疵，而出賣人應負
    擔保之責者，買受人得解除其契約或請求減少其價金，民法
    第354 條第1 項前段、第359 條前段分別定有明文。又所謂
    「物之瑕疵」係指存在於物之缺點而言，凡依通常交易觀念
    ，或依當事人之決定，認為物應具備之「價值」、效用、或
    品質而不具備者，即為物有瑕疵，且不以「物質上」應具備
    者為限，最高法院著有73年台上字第1173號判例可資參照。
    且出賣人應負之上開瑕疵擔保責任係法定無過失責任，無論
    出賣人是否有過失，均應對買受人負責。次按所謂物之瑕疵
    係指存在於物之缺點而言，凡依通常交易觀念，或依當事人
    之決定，認為物應具備之價值、效用或品質而不具備者即為
    物有瑕疵。查系爭房屋所坐落之系爭829-4 地號土地為捷運
    系統工程穿越地，已如前述，參酌一般買賣房地之交易習慣
    ，買受人所期待者，衡情應係買受一房屋所坐落之土地地下
    ，無其他任何工程穿越之房地，否則該房地將有受地下工程
    影響之虞，故系爭房屋所坐落之系爭829-4 地號土地為捷運
    系統工程穿越地，堪認具有交易上之重大瑕疵。
  2.原告於系爭契約成立時，是否知系爭房屋所坐落之系爭829-
    4 地號土地為捷運系統穿越地？
  (1)本件原告主張於系爭契約成立時或之前，被告及群英會公司
    之人員均未告知系爭829-4 地號土地為捷運系統穿越地等語
    ；被告則抗辯群英會公司之仲介人員及地政士已提供附有系
    爭829-4 地號土地登記謄本之不動產現況說明書予原告閱覽
    ，並口頭告知原告系爭829-4 地號土地為捷運系統穿越地云
    云，並舉證人即群英會公司仲介人員丙○○及該公司地政士
    甲○○之證詞為證。但查：
  (2)證人丙○○及甲○○於本院審理時雖同詞證稱：於簽訂系爭
    契約時已告知原告系爭829-4 地號土地為捷運系統穿越地，
    並提供附有該地號土地登記謄本之不動產現況說明書予原告
    閱覽等語（見本院卷第75頁反面、第76頁反面至第77頁）。
    惟觀諸證人丙○○於本院審理時先證稱：「（問：你在介紹
    系爭房屋時有跟原告說系爭房屋地下有捷運通過嗎？）原告
    沒有問我，所以我沒有提。」等語（見本院卷第75頁），嗣
    經本院質問「你在銷售時明知有捷運穿越地下的事實，為何
    沒有主動告知原告？）」，證人丙○○始證稱：「約到公司
    看不動產說明書資料時有跟原告說是捷運穿越地，當時店長
    季凱與我都有在場，是季凱跟原告說的，原告在看謄本資料
    時有看到這樣的記載，我們也有跟他說明是捷運穿越地，當
    時原告並沒有表示要調降價格，因為當時他已經有出一個價
    格，讓我們去斡旋。」等語（見本院卷第75頁反面），其後
    本院又質問：「為何剛才問你，你表示沒有跟原告說關於捷
    運穿越的事？」，證人丙○○始又稱：「我是指帶看房屋的
    時候沒有說。」等語（見本院卷第75頁反面），足見證人丙
    ○○就是否告知原告系爭房屋坐落之土地有捷運系統穿越之
    關鍵事實，前後證詞已有矛盾。又證人丙○○提出之其所謂
    於簽約時交予原告閱覽、用印之不動產說明書（見本院卷第
    95 至118頁影本），雖附有系爭829-4 地號土地登記謄本，
    且不動產說明書之「目錄」亦有原告之簽章，然該證人丙○
    ○所謂之不動產說明書相關資料並未裝訂成冊，各頁資料間
    亦未加蓋騎縫章，則證人丙○○、甲○○所交予原告閱覽之
    不動產說明書是否確實附有系爭829-4 地號土地登記謄本，
    已非無疑；且該不動產說明書除於第2 頁「目錄」兩造簽章
    下方繕打「製作日期：97年2 月20日」外，並無其他日期之
    標示，則證人丙○○、甲○○均證稱已於97年3 月12日簽約
    當日將該不動產說明書交予原告閱覽確認並簽章等語（見本
    院卷第76、77頁），亦難遽信；況該證人丙○○提出之不動
    產說明書中所有相關說明資料，均未記載系爭房屋坐落之土
    地有捷運系統穿越之事實，益徵證人丙○○、甲○○所稱已
    告知原告系爭829-4 地號土地有捷運系統工程穿越乙節之可
    疑。再者，證人丙○○、甲○○分別為訴外人群英會公司之
    仲介人員及地政士，如其等於簽約前疏未將系爭房屋坐落之
    829-4 地號土地為捷運系統工程穿越地之重要事項告知原告
    ，亦可能須與群英會公司同負損害賠償責任，則其等首揭有
    利於己之證詞，除有前述瑕疵外，顯有迴護自己及群英會公
    司之虞，自難採信。此外，被告並未就其所抗辯已告知原告
    系爭房地有上開瑕疵此等有利於己之事實舉證以實其說，則
    其抗辯於簽約時已由群英會公司仲介人員及地政士告知原告
    系爭829-4 地號土地為捷運系統穿越地，並提供附有該地號
    土地登記謄本之不動產現況說明書予原告閱覽云云，不足採
    信。至於原告聲請就其所提出與證人丙○○、甲○○通話之
    錄音光碟，進行聲紋比對之鑑定，以證明證人丙○○、甲○
    ○首揭證詞之不實，經核尚無必要，附此敘明。
  (3)又原告主張本件不動產買賣合約書原本，並未附系爭829-4
    地號土地登記謄本，且合約內容並無隻字片語註明系爭房屋
    坐落之829-4 地號土地為捷運系統工程穿越地之事實，業據
    原告提出本件不動產買賣合約書原本及影本各1 份為證（見
    本院卷第218 至232 頁），且經本院當庭核對無誤，復為被
    告所不爭執，證人甲○○於本院審理時亦證稱：「在準備簽
    約當時我有重調一次土地與建物的謄本，當時有少829-4 地
    號的謄本還來不及申請出來，所以合約附件只附其中829 地
    號的謄本」等語（見本院卷第76頁反面），是原告主張本件
    不動產買賣合約書原本，並未附系爭829-4 地號土地登記謄
    本，且合約內容並無隻字片語註明系爭房屋坐落之829-4 地
    號土地為捷運系統工程穿越地，被告及群英會公司人員亦均
    未告知此事實，其於系爭契約成立時，不知系爭房屋所坐落
    之829- 4地號土地為捷運系統穿越地等情，堪信為真實。
  3.原告不知系爭829-4 地號土地為捷運系統穿越地，有無重大
    過失？
  (1)本件被告辯稱：原告既自承看過系爭房屋之建物謄本，而建
    物謄本上復登載建物坐落土地包括829 、829-4 地號，則一
    般人閱後，應會再查閱該增加之829-4 地號之土地謄本，以
    查核該筆土地之產權性質、歸屬及限制等重要交易資訊，原
    告竟未積極向地政機關申領、閱覽謄本，致不知829-4 地號
    為「捷運系統工程穿越」，屬「因重大過失而不知」，則被
    告本於出賣人之擔保責任業已免除云云，為原告所否認。
  (2)按所謂物之瑕疵係指存在於物之缺點而言，凡依通常交易觀
    念，或依當事人之決定，認為物應具備之價值、效用或品質
    而不具備者即為物有瑕疵。買受人因重大過失而不知有上開
    瑕疵者，出賣人如未保證其無瑕疵時，固可不負擔保之責，
    惟出賣人故意不告知其瑕疵者，不在此限，此觀民法第354
    條、第355 條之規定自明，最高法院著有90年度台上字第91
    5 號判決可資參照。查本件被告為系爭房地之出賣人，而系
    爭房屋坐落之829-4 地號土地為捷運系統工程穿越地，此為
    被告及群英會公司於系爭契約成立前所明知之事項，詎被告
    及群英會公司人員竟未於系爭契約成立時，將此項重大瑕疵
    告知原告，自無民法第355 條第1 項、第2 項前段規定之適
    用；況被告為系爭房地之出賣人，依民法第354 條第1 項規
    定，本有擔保其物移轉於買受人時，無滅失或減少其價值之
    瑕疵之責，要無苛責買受人應自行調查、探知所買受之物有
    無瑕疵之理，是被告以前詞辯稱原告因重大過失而不知有上
    開瑕疵，其可不負瑕疵擔保責任云云，殊無可採。
  4.綜上各情，本件被告既未舉證證明原告於系爭契約成立時，
    已知系爭房屋所坐落之系爭829-4 地號土地為捷運系統穿越
    地，而原告不知上開瑕疵，復無民法第355 條第1 項、第2
    項前段規定之適用，被告自應就系爭房地對原告負物之瑕疵
    擔保責任。
  (三)原告得請求減少價金之金額：
    本院經兩造同意後囑託現代地政不動產估價師事務所鑑定系
    爭房地因坐落捷運系統蘆洲線工程地下穿越範圍，致影響房
    地交易價格若干，經該事務所於98年5 月1 日覆函之估價報
    告書，其結論為：系爭房地因坐落捷運系統蘆洲線工程地下
    穿越範圍，所造成之減價額，即為因地下捷運線通過而受妨
    礙之補償額，依不動產估價技術規則評估系爭房地之補償率
    為百分之9.08，此有現代不動產估價師事務所98年5 月1日
    現北估字第980501168 號函暨檢附不動產鑑價報告書1 份在
    卷可參。是據上開鑑價報告可知，系爭房地因坐落捷運系統
    蘆洲線工程地下穿越範圍，所造成之價格減損比為百分之9.
    08，顯影響系爭房地之交易價值甚鉅，此觀上開不動產鑑價
    報告書即明，自應認此屬交易上之重大瑕疵。從而，原告依
    民法第359 條前段規定，請求減少其價金，自屬有據。而系
    爭房地因坐落捷運系統蘆洲線工程地下穿越範圍，所造成之
    價格減損比為百分之9.08，有如前述，依據上開方式計算，
    本件原告得請求減少之價金為740,020 元，即原告買受系爭
    房屋之價格815 萬元X 9.08% =740,020元，是原告此部份之
    主張有理由，應予准許。至於原告主張系爭房地因上開瑕疵
    減損之價值應不只百分之9.08，被告則辯稱系爭房地之價值
    應無減損，均未舉證證明，尚無足取。
  (四)原告依民法第179 條、第182 條第2 項規定請求被告返還不
    當得利，有無理由？得請求返還之金額若干？
    查原告另按民法第179 條、第182 條第2 項規定請求部分，
    因與前揭物之瑕疵擔保責任部分，係屬請求權競合，且原告
    依據物之瑕疵擔保責任之法律關係請求被告負減少價金責任
    ，既經認定有理由，從而兩造關於不當得利之返還之攻擊及
    防禦，本院即無庸再予斟酌。
六、綜上所述，原告依民法第359 條規定，請求被告給付740,02
    0 元，及自起訴狀繕本送達被告之翌日即98年3 月4 日起至
    清償日止，按年息百分之5 計算之利息，為有理由，應予准
    許；逾此範圍之主張，為無理由，應予駁回。
七、假執行之宣告：
    本件原告陳明願供擔保，請准宣告假執行，經核原告勝訴部
    分並無不合，應予准許，爰酌定相當擔保金額宣告之（原告
    另聲明以等值之有價證券為擔保，然未表明其所欲提供之有
    價證券為何，致本院無法審酌其價值，故仍應以現金定其應
    供之擔保），並依聲請宣告被告得預供擔保免為假執行。至
    原告敗訴部分，其假行之聲請已失所附麗，不應准許，併予
    駁回。
八、本件事證已臻明確，兩造其餘攻擊防禦方法及未經援用之證
    據，經審酌後，核與判決結果不生影響，爰不一一論述。
九、據上論結，本件原告之訴為一部有理由，一部無理由，依民
    事訴訟法第79條、第390 條第2 項、第392 條第2 項，判決
    如主文。
中    華    民    國    98    年    9     月    30    日
                  民事第二庭    法  官  張筱琪
以上正本係照原本作成
如對本判決上訴，須於判決送達後20日內向本院提出上訴狀
中    華    民    國    98    年    9     月    30    日
                                書記官  連思斐

司法院資訊處製作；財團法人民間司法改革基金會備份。
